【裁判字號】    98,重訴,22
【裁判日期】    990211
【裁判案由】    土地所有權移轉登記
【裁判全文】
臺灣花蓮地方法院民事判決              98年度重訴字第22號
原      告  癸○○
訴訟代理人  陳正忠律師
原      告  己○○
            戊○○
            庚○○
            辛○○
            丙○○
訴訟代理人  丁○○
兼上列四人  壬○○
共同訴訟代
理人
共      同  曾泰源律師
訴訟代理人
被      告  甲○○
訴訟代理人  林政雄律師
複  代理人  籃健銘律師
上列當事人間土地所有權移轉登記事件，本院於民國98年12月22
日言詞辯論終結，判決如下：
    主      文
被告應將坐落花蓮市○○段56、57、58、59、60、61地號及花蓮
縣花蓮市○○段117地號等七筆土地，按如附表所示比例移轉登
記予原告所有。
訴訟費用由被告負擔。
原告假執行之聲請駁回。
    事實及理由
壹、程序方面
    按請求之基礎事實同一，且不甚礙被告之防禦及訴訟終結者
    ，縱於訴狀送達後，原告仍得將原訴變更或追加他訴，無須
    得被告同意，民事訴訟法第255條第1項第2款、第7款分別定
    有明文。查原參加人癸○○主張自訴外人曾河平處受讓系爭
    標的持分之請求權，並自第一次言詞辯論期日起即積極參加
    原告之一方，請求被告將系爭土地辦理移轉登記予原告等人
    ；嗣後其撤回參加訴訟，轉聲請追加為原告，雖經被告表示
    不同意，惟因其主張之基礎事實並未變更，且被告之程序權
    已受充分保障，核與前揭條文意旨，並無不合，應予准許。
貳、實體方面
一、原告己○○、戊○○、壬○○、庚○○、辛○○、丙○○主
    張：
(一)緣坐落花蓮市○○段56（原豐村段260-2）、57（原豐村段
    260）、58（原豐村段262-2）、59（原豐村段262-1）、60
    （原豐村段261-1）、61（原豐村段261）地號及花蓮市○○
    段117（原豐村段262）地號等7筆土地（下稱系爭土地），
    面積3846.3平方公尺（約1163.5坪），乃原告等人於民國68
    年間共同購買，因礙於當時法令農地不得細分，遂先借用訴
    外人簡永泉之名義登記。嗣後，因簡永泉表示身體不好，希
    望盡速辦理過戶，原告等人方協議另登記在訴外人官有展名
    下，並約定將來法令如有變更或廢止而請求辦理所有權移轉
    登記時，原告等人願給付相當酬金。又因原告等人除辛○○
    外，均不認識訴外人官有展，遂由訴外人乙○○即辛○○配
    偶任抵押權人，於系爭土地上設定新臺幣（下同）2,500萬
    元之抵押權作為擔保，待將來土地移轉登記順利完成後，便
    塗銷該抵押權之登記，後訴外人官有展因年事已高，駕鶴歸
    西，便由被告繼承系爭土地。嗣因農業發展條例已於89年1
    月26日修正解除限制，原告等人即於三年前向被告請求歸還
    系爭土地，遭被告以原告等人間對各自應有部分尚有紛爭為
    由拒絕。
(二)查系爭土地原登記在訴外人官有展名下，與原告等人間乃為
    借名登記關係，嗣後因其死亡，由被告依法繼承，爰以本起
    訴狀繕本之送達，通知被告終止系爭土地之借名登記關係。
(三)另訴外人董樸秀之部分，因曾積欠原告等債務，而於71年4
    月14日出售讓渡其持有部份予原告己○○、壬○○、庚○○
    、辛○○及許俊榮等5人各1/5，附此敘明。
(四)對追加原告癸○○主張之陳述：
    訴外人即原買受人曾河平購買系爭土地係由原告辛○○及乙○○出資，曾河平亦積欠辛○○夫婦債務達百餘萬元，則其
    持分即應歸由原告辛○○所有，何得私自讓受癸○○。又即
    便其有私自讓受之事實，但因未曾通知共有人是否優先承買
    ，其私下授受自不生效力，而應歸原告辛○○所有。
(五)對被告抗辯之陳述：
  1.被告以訴外人官有展申請補發系爭土地之權狀為由，誣指乙○○並非受託保管原有之權狀云云，無視乙○○早已持有系
    爭土地原有權狀事實，有使公務員登載不實之嫌。
  2.被告復以訴外人官有展繳納水利會費，並出具花蓮農田水利
    會徵收單為由，否認借名登記之事等語，然原告等人曾簽署
    承諾書，同意於出售系爭土地時，將賣得價款百分之2給予
    訴外人官有展，作為其代管之酬勞，被告殊不得遽以訴外人
    官有展曾繳納水利會費，即否定借名登記之事實。
  3.被告再以系爭土地乃官有展向簡永泉購買，並辦理所有權移
    轉登記，原告等人並未提出任何證據可資證明雙方確有借名
    登記契約之合意云云，惟依被告於96年4月10日就96年花調
    字第19號提出之答辯狀業已自認原告等主張之事實，今再爭
    執原告等之主張不足，容有誤會；再者，被告質疑乙○○於
    庭上所言，殊不知該陳述係就前揭調解狀意旨所為，竟仍詭
    稱其臨訟杜撰云云，尤不足採。
(六)綜上，原告等人爰依所有權、繼承及終止借名登記之法律關
    係提起本訴，並聲明：
  1.若鈞院採信癸○○之主張，則如主文第1項所示，並陳明願
    供擔保，請准宣告假執行。
  2.若鈞院不採癸○○之主張，除癸○○分得部份由原告辛○○
    受領外，其餘聲明同前。
二、追加原告癸○○主張：
(一)曾河平於69年3月25日將其投資部份即系爭土地中309.69坪
    之二分之一，亦即153.195坪讓與伊，此有其於69年3月25日
    所書立並由原告之一戊○○為立會人之確認書可稽，伊並於
    70年9月8日以員林郵局第556號存證信函通知簡永泉，亦據
    此收到函覆。嗣後簡永泉來電表示因身體欠佳，已借官有展
    名義登記，伊復於79年4月2日以員林郵局413號存證信函催
    告官有展及簡永泉，收到之回執顯示：官有展部份，由其媳
    婦余雙蓮簽收，惟並未作任何回覆；簡永泉部份，原聯絡地
    址已查無此人。
(二)又伊於70年11月27日取得原告己○○、壬○○、戊○○、陳
    蔡密及許俊榮等人同意，簽立合股契約書，確認彼此間之權
    利範圍。
(三)並聲明：如主文第1項癸○○部分所示。
三、被告辯以：
(一)原告等人雖主張與官有展間存有借名登記契約，卻無從自渠
    等所提出之證據資料中查知，相較於曾委託簡永泉出名登記
    ，而有雙方所簽訂之備忘錄、切結書等資料可證明之情形，
    可見原告等人顯係臨訟杜撰上開事實。
(二)依土地登記資料可證，系爭土地於68年4月起即由簡永泉取
    得所有權，且證人乙○○於鈞院證述伊與簡永泉並不認識，
    則伊如何自其處辦理所有權移轉登記於官有展名下，詎料伊
    竟證稱「...所以我才把土地過給官有展，...官有展是我們
    彰化二林人，他搬到花蓮來，我認識他，但其他五個人並不
    認識官有展，他們不信任官有展，因為是我去找到官有展」
    等語，顯與上開事證所示之事實不符，亦有違土地登記之常
    情。
(三)又官有展就系爭土地歷年來均有繳納水利會費，若如原告等
    人所稱官有展僅係借名登記之人，何須伊代渠等繳納系爭土
    地之稅賦行政費用。
(四)另證人乙○○雖證述「官有展在世的時候，有把系爭土地的
    所有權狀寄給我交我保管理...」欲證明原告等人與官有展
    間係借名登記關係，惟查：證人乙○○持有系爭土地之所有
    權狀原本之事實，與官有展是否受託借名登記為土地所有權
    人乙節，應無關聯；甚且官有展尚曾於76年10月間向花蓮地
    政事務所申請補發所有權狀，可見證人乙○○所取得持有之
    土地所有權狀原本，顯非如其所證述係官有展交付予伊保管
    ，證人乙○○上開證詞應不足採。
(五)原告等人復主張渠等為確保實際共有人之權利，曾於83年4
    月25日以訴外人乙○○具名，出面與訴外人官有展辦理抵押
    權之設定登記，並約定嗣將來土地移轉登記順利完成後便塗
    銷抵押權之登記云云，然查：原告等人既為確保其所有權，
    理應於借名登記予官有展時即設定抵押權，何以遲至83年4
    月25日始為此抵押權設定？其設定抵押權之存續期間何以僅
    有一年之久？且原告等六人何以均未自任抵押權人，反以與
    系爭買賣均無關聯之第三人乙○○為抵押權人？上開疑慮均
    與常情有違，從而系爭土地以乙○○為抵押權人所設定之2,
    500萬元抵押權，是否真如原告所言係為擔保渠等之實際上
    土地所有權，洵非無疑。
(六)並聲明：原告之訴駁回；如受不利判決，願供擔保請准宣告
    免為假執行。
四、本院得心證之理由
(一)按稱「借名登記」者，謂當事人約定一方將自己之財產以他
    方名義登記，而仍由自己管理、使用、處分，他方允就該財
    產為出名登記之契約。次按信託乃委託人為自己或第三人之
    利益，將信託財產移轉於受託人，由受託人管理或處分，以
    達成一定經濟上或社會上之目的之行為（最高法院98年台上
    字第990號、98年台上字第544號判決意旨參照）。觀諸卷附
    簡永泉所書立之備忘錄與切結書內容均略為：系爭土地屬於
    農地，因原告等人不具自耕農身份，礙於當時法令無法移轉
    登記予原告等人名下，因此由簡永泉為登記名義人等語（見
    本院卷第77-79頁），顯見系爭土地係由原告等人出資購買
    ，因無法移轉登記予原告等人名下，方由簡永泉為登記名義
    人，衡諸上開最高法院判決意旨，應認原告與簡永泉就系爭
    土地間，具有借名登記之法律關係，當無疑義。
(二)至系爭土地其後由簡永泉移轉登記予官有展名下，雖無上開
    備忘錄或切結書據以認定官有展與原告間就系爭土地之關係
    為何，然由簡永泉與原告間本屬借名登記關係，而系爭土地
    又係直接由簡永泉以買賣為原因移轉登記予官有展，此為兩
    造所不爭，則由被告迄今均無法提出其父官有展有與簡永泉
    間，就系爭土地有買賣相關事證等情觀之，顯然原告等人與
    官有展間，就系爭土地亦成立借名登記關係，至為灼然。再
    者，系爭土地上均設定有2,500萬元之抵押權，抵押權人為
    乙○○，抵押人均為官有展，此種設定方式，顯然為民間借
    名登記時，真正權利人為確保己身權益，所為之一種登記方
    法。雖被告辯稱乙○○並非真正出資購買系爭土地之人；抵
    押權設定時間並非官有展取得所有權登記之時；及抵押權期
    間僅1年，顯然與常情有違云云作為抗辯。然查，乙○○為
    原告辛○○之妻，並非與本件系爭土地借名登記完全無關之
    第三人，且由官有展就系爭土地願意設定高達2,500萬元之
    抵押權予乙○○乙節觀之，顯然此為官有展欲讓乙○○及原
    告一方，得以確保其等就系爭土地真正所有權所為之保障，
    縱其設定時點非與官有展取得系爭土地所有權時間相同及抵
    押權存續期間僅1年，然均不影響官有展僅為借名登記名義
    人之事實。況乙○○於本院審理時證稱：官有展有將系爭土
    地所有權狀正本寄給伊（見本院卷第169頁），並提出系爭
    土地所有權狀正本在案（見外附證物袋），觀諸該所有權狀
    正本，發狀日期均為71年3月18日，即為官有展取得系爭土
    地所有權移轉登記之日，並非近期所發狀，顯然官有展於彼
    時確實有將系爭土地所有權狀正本寄予乙○○保管，此點同
    屬民間借名登記之常態，益證官有展與原告之間，就系爭土
    地存有借名登記關係，甚為明確，是被告此部分所辯，顯不
    足採。且佐以原告提出之委任書與承諾書，其中委任書內容
    略為乙○○與官有展委任陳若建代為出賣系爭土地等語（見
    本院卷第100頁）；承諾書內容略為乙○○承諾倘陳若建順
    利出售系爭土地，則乙○○願意給予官有展買賣價金百分之
    2，作為答謝官有展長年代管之勞等語（見本院卷第101頁）
    ，則以常情度之，若官有展確為系爭土地之真正所有權人，
    則其欲委託陳若建出售系爭土地，何須與身為抵押權人之乙○○共同書立前揭委託書？且身為抵押權人之乙○○又何必
    書立上述承諾書予官有展？此均足以證明官有展就系爭土地
    雖名義上為所有權人，實際上其僅為借名登記而已。另外，
    被告固又辯稱其有繳納農田水利會會費，欲以證明官有展確
    為系爭土地之所有權人云云，然此縱然屬實，適足以證明前
    開乙○○所書立承諾書之真正，蓋因官有展有代為繳納系爭
    土地部分行政規費，因此原告及乙○○等人同意將來系爭土
    地出售時，願意以售價百分之2當作答謝官有展長年代管系
    爭土地之勞，是以被告就此所提抗辯，亦不足採。綜上，官
    有展與原告等人間，就系爭土地確實存有借名登記關係，原
    告就此部分之主張為可採。
(三)原告己○○、戊○○、壬○○、庚○○、辛○○、丙○○原
    本與曾河平共同購買系爭土地，其後曾河平將其出資購買之
    權利部分讓與追加之原告癸○○，業據癸○○提出確認書、
    存證信函（含回執）、簡永泉書信等件為證（見本院卷第10
    5-109頁），且為兩造所不爭執，要屬真實。經查，曾河平
    將其就系爭土地之權利讓與癸○○，核其性質係屬買賣關係
    。雖原告己○○、戊○○、壬○○、庚○○、辛○○、丙○○主張於曾河平出賣其投資部份時未受通知，致無法行使優
    先承買權，而認該讓與行為不得對抗其餘原告云云，然按共
    有人出賣應有部份時，他共有人得以同一價格共同或單獨優
    先承購，土地法34條之1第4項定有明文，本件癸○○所買受
    者，為系爭土地將來得請求登記為所有權人之權利，並非所
    有權，揆諸前揭法條意旨，乃於共有人應有部分之所有權出
    賣時，方有行使優先承買權之餘地，要與本件情形有間，是
    原告己○○、戊○○、壬○○、庚○○、辛○○、丙○○此
    部分之主張，顯屬無據，應認癸○○此部分之主張為有理由
    ，應予准許。
(四)按稱「借名登記」者，謂當事人約定一方將自己之財產以他
    方名義登記，而仍由自己管理、使用、處分，他方允就該財
    產為出名登記之契約，其成立側重於借名者與出名者間之信
    任關係，在性質上應與委任契約同視，倘其內容不違反強制
    、禁止規定或公序良俗者，固應賦予無名契約之法律上效力
    ，並類推適用民法委任之相關規定（最高法院91年台上字第
    1871號、97年度台上字第2240號、98年度台上字第76號判決
    意旨參照）。又委任關係，因當事人一方死亡、破產或喪失
    行為能力而消滅。受任人以自己之名義，為委任人取得之權
    利，應移轉權利於委任人，民法第550條前段、第541條第2
    項分別定有明文。而借名登記契約，係以當事人間之信任關
    係為基礎，其性質與委任關係類似，自可類推適用民法第55
    0條規定，認借名登記契約關係因當事人一方死亡而消滅。
    經查，本件原告等人將系爭土地借名登記於官有展名下，因
    官有展死亡，原告終止借名契約，借名登記之法律關係已經
    消滅。被告為官有展之繼承人，並以繼承原因登記為系爭土
    地之所有權人，系爭借名契約既經終止，被告即應將系爭不
    動產移轉登記予原告。
五、從而，原告依借名契約終止、繼承及民法第767條規定請求
    如主文第1項所示，為有理由，應予准許。又本件判決所命
    之給付即移轉系爭不動產所有權登記，性質上不適於假執行
    ，故原告假執行之聲請應予駁回。又本件事證已臻明確，兩
    造其餘攻擊防禦方法與舉證，均無礙勝負判斷，爰不一一論
    列，附此敘明。
六、訴訟費用負擔之依據：民事訴訟法第78條。
中    華    民    國    99    年    2    月    11    日
                        臺灣花蓮地方法院民事庭
                            法      官  劉柏駿
上列為正本係照原本作成。
如不服本判決，應於送達後20日內，向本院提出上訴狀並表明上
訴理由，如於本判決宣示後送達前提起上訴者，應於判決送達後
20日內補提上訴理由書(須附繕本)。
中    華    民    國    99    年    2    月    11    日

                            法院書記官  胡旭玫
附表
總坪數：重測前1147.9坪
        重測後1163.5坪
┌───┬────┬───┬────┬───────┬───────┐
│      │比例    │原坪數│重測後多│自董樸秀處購得│總分配坪數    │
│      │        │      │分配坪數│坪數          │              │
├───┼────┼───┼────┼───────┼───────┤
│己○○│千分之  │191   │2.99    │30.64         │224.63        │
│      │193     │      │        │              │              │
├───┼────┼───┼────┼───────┼───────┤
│壬○○│千分之  │191   │2.99    │30.64         │224.63        │
│      │193     │      │        │              │              │
├───┼────┼───┼────┼───────┼───────┤
│庚○○│千分之  │73.2  │1.4     │30.64         │105.24        │
│      │90      │      │        │              │              │
├───┼────┼───┼────┼───────┼───────┤
│辛○○│千分之  │153.19│2.48    │30.64         │186.31        │
│      │160     │      │        │              │              │
├───┼────┼───┼────┼───────┼───────┤
│丙○○│千分之  │80    │1.49    │30.64         │112.13        │
│      │98      │      │        │              │              │
├───┼────┼───┼────┼───────┼───────┤
│戊○○│千分之  │153.2 │2.07    │              │155.29        │
│      │133     │      │        │              │              │
├───┼────┼───┼────┼───────┼───────┤
│癸○○│千分之  │153.19│2.07    │              │155.26        │
│      │133     │      │        │              │              │
├───┼────┼───┼────┼───────┼───────┤
│總  數│1       │994.78│15.49   │153.2         │1163.49       │
└───┴────┴───┴────┴───────┴───────┘

司法院資訊處製作；財團法人民間司法改革基金會備份。
